【裁判字號】    91,上,925
【裁判日期】    920304
【裁判案由】    返還消費借貸款
【裁判全文】
臺灣高等法院民事判決  九十一年度上字第九二五號
      上  訴  人  甲○○
      訴訟代理人  翁方彬律師
      被上訴人    興農人壽保險股份有限公司
      法定代理人  洪博彥
      訴訟代理人  施振超
右當事人間請求返還消費借貸款事件，上訴人對於中華民國九十一年九月十九日臺灣
板橋地方法院九十一年度訴字第五九六號第一審判決提起上訴，本院判決如左：
    主    文
上訴駁回。
第二審訴訟費用由上訴人負擔。
    事    實
甲、上訴人方面：
一、聲明：(一)原判決廢棄。
          (二)被上訴人在第一審之訴及假執行之聲請均駁回。
二、陳述：除與原判決記載相同部分，予以引用外，並補稱略以：
    (一)被上訴人提出「其他約定事項」之條款，並未有債務人變更須經立具書面契約
      之約定。又訴外人蔡鳳庭確已通知被上訴人表示要變更債務人，且被上訴人亦
      曾多次向蔡鳳庭請求給付貸款之本息，足認被上訴人已默示同意變更債務人為
      蔡鳳庭。
    (二)連帶保證人林王碧玉並非被上訴人之保戶，且本件之繳息若不正常，被上訴人
      自會依約加速催繳，豈有可能向林王碧玉催繳利息較低之本息。
    (三)依被上訴人所提出之「其他約定事項」第九條之約定，主債務人及連帶保證人
      訴人亦無法提出上訴人或連帶保證人住所變更之書面通知文件，足證本件係主
      債務人主體之變更，而非僅係債務人住所之變更。
    (四)被上訴人自認訴外人蔡鳳庭僅為物上擔保人，上訴人仍為主債務人，惟在多次
      逾期繳納之過程中，被上訴人為何不向身為主債務人之上訴人催繳本息，而係
      多次打電話向蔡鳳庭催繳本息，或將催繳通知單寄往蔡鳳庭所經營公司之所在
      地？顯見被上訴人業已承認或同意上訴人與新債務人蔡鳳庭間之債務承擔契約
      。
三、證據：援用原審之立證方法。
乙、被上訴人方面：
一、聲明：上訴駁回。
二、陳述：除與原判決記載相同部分，予以引用外，並補稱略以：
    (一)上訴人與訴外人蔡鳳庭間就債務承擔之事實通知被上訴人時，被上訴人明示承
      認之意思表示係附有停止條件，即以訴外人蔡鳳庭繼續完成對保程序，且經授
      信審核通過為條件，若此條件未成就，被上訴人未有民法第三百零一條之「承
      認」，該債務承擔自對被上訴人不生效力。
    (二)債務承擔對債權人之權益影響重大，不容允以默示或推定之方式，強求債權人
      承認，本件被上訴人並無承認上訴人與訴外人蔡鳳庭間之債務承擔。
    (三)上訴人原以自己之名義為借款人，又以當時自己所有之不動產設定抵押權予被
      上訴人，係身兼「主債務人」與「物上擔保人」之地位，事後，因其將抵押標
      的物之所有權移轉予訴外人蔡鳳庭，故本借貸契約之從屬義務，即「物上擔保
      人」之地位移轉由訴外人蔡鳳庭擔任，然上訴人為主債務人之地位，仍有待被
      上訴人承認債務承擔，方得免除。
    (四)訴外人蔡鳳庭因繼受供為擔保之不動產所有權，而成為本借貸契約之「物上擔
      保人」，對系爭債務之清償與否，事關己身利害，若由其代主債務人為清償，
      以免其所有物遭變賣求償，係屬常情。
三、證據：援用原審之立證方法。
    理    由
一、本件被上訴人起訴主張：上訴人於民國（下同）八十六年四月十日向伊借款新台
    幣（下同）四百萬元，約定利息按年息百分之八點五計算，每月按時付息，若有
    逾期情事，除按原約定利率計息外，逾期在六個月以內部分，按上開利率百分之
    十，逾期超過六個月部分，按上開利率百分之二十計付違約金；詎上訴人自八十
    九年十一月十日起，即未依約繳息，尚欠本金三百四十四萬九千六百六十二元及
    其利息、違約金，依約定書中其他約定事項第八條第一款之約定，其借款視為全
    部到期等情，爰依消費借貸之法律關係，求為命上訴人給付三百四十四萬九千六
    百六十二元及自八十九年十月十日起至清償日止，按年息百分之八點五計算之利
    息，暨自八十九年十一月十一日起至清償日止，其逾期在六個月以內部分，按上
    開利率百分之十，其逾期超過六個月部分，按上開利率百分之二十計付違約金之
    判決。
    上訴人則以：伊向被上訴人借款時，曾就伊所有坐落台南市○○區○○段四六之
    十四地號，面積八八六平方公尺土地所有權應有部分千分之十八，及其上地上建
    物即門牌號碼臺南市○○區○○路四五四號十一樓之一、二房屋（下稱系爭不動
    產）為擔保，設定抵押權，惟伊已於八十七年八月十三日與訴外人蔡鳳庭簽訂土
    地建物買賣契約書，將系爭不動產以四百六十萬元出售予訴外人蔡鳳庭，且與蔡
    鳳庭約定，日後所有借款金額均由蔡鳳庭負責清償，即由蔡鳳庭承擔上開借款債
    務，並徵得債權人即被上訴人之承認，伊無須清償上開借款云云，資為抗辯。
二、本件經依民事訴訟法第四百六十三條準用同法第二百七十條之一第一項第三款規
    定，整理並協議簡化爭點及不爭執點後，兩造同意就本院九十一年十二月二十三
    日準備程序中，兩造協議簡化之爭點為主張及辯論（見本院卷第四八頁、第三七
    頁、第四四頁、第四五頁）。經查，上訴人於八十六年四月十日向被上訴人借款
    四百萬元，約定利息按年息百分之八點五計算，每月按時付息，若有逾期情事，
    除按原約定利率計息外，逾期在六個月以內部分，按上開利率百分之十，逾期超
    過六個月部分，按上開利率百分之二十計付違約金，上訴人自八十九年十一月十
    日起，即未依約繳息，尚欠本金三百四十四萬九千六百六十二元及利息與違約金
    ，嗣上訴人已於八十七年八月十三日與訴外人蔡鳳庭簽訂土地建物買賣契約書，
    將系爭不動產以四百六十萬元出售予蔡鳳庭，蔡鳳庭未經過被上訴人對保之事實
    ，為兩造所不爭執（見卷第四八頁），並有借據、他項權利證明書、抵押權設定
    約定書、其他約定事項（見原審卷第十七頁至二二頁）及買賣契約書（見原審卷
    第四六頁）可證，自堪信為真實。茲僅就兩造協議簡化之爭執點，分述如左：
    (一)按第三人與債務人訂立契約承擔其債務者，非經債權人承認，對於債權人不生
      效力，民法第三百零一條定有明文。經查，證人蔡鳳庭於原審到場證稱：「．
      ．．詳細時間不記得了，我是告訴一位姓張的，我是用打電話的，被告（指上
      訴人）也有打，打到興農公司（指被上訴人）台中公司，是一位姓張承辦人員
      接的，我向他說我已經向被告買房子了，後面的債務本息由我來承擔繳交，我
      有告訴他我的姓名，他說好，我向他說可否將借據的或貸款文件的債務人更改
      為我的姓名，他說好，然後他就傳真資料給我，叫我準備印鑑證明、財務證明
      等資料，他有叫我填資料，我因很忙所以沒有填他傳給我的資料，我也沒有將
      他要我準備的資料給他」、「他說準備好之後他要來對保，他有說準備好之後
      要我通知他，但我因缺印鑑證明，所以沒有通知他，所以他也沒有來對保」等
      語（見原審卷第七七頁、第七八頁），而證人即被上訴人公司承辦系爭貸款之
      業務員張永宗亦在原審到場證稱：「．．．我曾接過一通電話，時間大約是一
      、二年前，正確時間忘了，我確定她是女孩子，但她是否有說名字我忘了，她
      說要把上開不動產移轉給蔡錦雪（即蔡鳳庭更名前之名字），所以債務人要變
      更為蔡錦雪，我告訴她要變更債務人要
      鑑證明等資料，但後來沒有人給我們這些資料，我有告訴她要經過我們審核通
      過，才可以變更債務人，因為沒有給我們文件，所以不可能審核通過，所以我
      們根本沒有辦法同意他們變更債務人」等語（見原審卷第八七頁、第八八頁）
      ，即上訴人亦自認訴外人蔡鳳庭未經被上訴人踐行對保程序（見本院卷第四八
      頁），足證被上訴人之承辦人員已明白要求蔡鳳庭經檢具印鑑證明及個人財力
      證明等資料，再經被上訴人完成審核與對保程序，始得變更債務人，惟因蔡鳳
      庭並未檢具上開資料予被上訴人，致被上訴人並未踐行對保程序。再經斟酌債
      務承擔影響債權人權益甚鉅，未經債信評估，本無輕易變更之理，訴外人蔡鳳
      庭及上訴人既未進一步與被上訴人聯絡，完成上開程序，顯難證明被上訴人業
      已承認上訴人與蔡鳳庭間之債務承擔契約。是上訴人所云被上訴人業已承認上
      訴人與蔡鳳庭間之債務承擔契約，殊不足取。則上訴人仍須就系爭借款債務負
      清償責任。
    (二)雖上訴人另抗辯若非被上訴人有承認訴外人蔡鳳庭承擔系爭債務，則上訴人並
      未住在蔡鳳庭所經營之公司內，則在本息未繳之情形下，被上訴人何以一再將
      繳息清單、催繳單寄到蔡鳳庭位於臺北縣三峽鎮○○路○段二一七號之公司所
      在地？惟查：
      1.被上訴人所寄之催繳單，其上之債務人係記載「王碧玉」，即上訴人之母林
        王碧玉，亦係系爭借款之連帶保證人；而蔡鳳庭或受蔡鳳庭之託繳款之訴外
        人韓佩吟，於繳款劃撥單上所寫之寄款人亦係記載「王碧玉」，而非訴外人
        蔡鳳庭，業據證人蔡鳳庭、韓佩吟於原審到場一致證述明確（見原審卷第七
        八頁、第五八頁），並有匯款劃撥單二十八紙可稽（見原審卷第六三至第七
        十頁），益見被上訴人並未承認蔡鳳庭已因承擔上訴人之系爭借款債務，而
        成為債務人，尚難僅憑上開催繳單寄送地址係記載為證人蔡鳳庭所經營之公
        司所在地即認被上訴人已承認蔡鳳庭承擔該債務。
      2.被上訴人所稱伊將繳息清單寄到蔡鳳庭所經營之公司，係因有人打電話告知
        上開清單須寄至上址，亦與蔡鳳庭所證述：「．．．且我有告訴他（即張永
        宗）寄（繳款通知單）到我公司地址，．．．」之情形相符（見原審卷第八
        十頁），雖上訴人援引「其他約定事項」第九條之約定，辯稱主債務人及連
        帶保證人住所之變更應以書面通知被上訴人，由此足證本件係主債務人主體
        之變更，而非僅係債務人住所之變更云云，惟查上開條文僅係約定：「抵押
        權人對債務人、擔保物提供人或連帶保證人有關文書之送達全以本契約上所
        載債務人、擔保物提供人或連帶保證人之地址為準，若有變動應即刻以書面
        通知抵押權人，倘因債務人、擔保物提供人或連帶保證人未通知變更至無法
        審卷第二十一頁背面），顯無關於債務承擔之約定，尚難據為有利於上訴人
        之認定。
      3.另被上訴人稱繳息清單上記載「王碧玉」，係因王碧玉（即林王碧玉）係系
        爭借款之連帶保證人，且係被上訴人公司之保戶，可享較低利息之優惠，而
        上訴人並非保戶，無法享較低利息之優惠，伊公司基於好意而以王碧玉為繳
        款人，以享較低利息之優惠等情，業據其提出投保保單資料為證（見原審卷
        第九四頁），其上要保人「王碧玉」之
        符，亦有林王碧玉之
        林王碧玉係被上訴人公司之保戶，殊不足取。況王碧玉（即林王碧玉）本即
        係系爭借款債務之連帶保證人，亦負有清償該債務之責任，是被上訴人繳息
        清單記載「王碧玉」，亦難據為認定訴外人蔡鳳庭已為系爭債務之承擔人。
        至最高法院十八年上字第六一號判例要旨雖謂：「第三人與債務人約明承認
        其債務者，於通知債權人經其同意時，其債務移轉於該第三人，而債權人於
        受通知後逕向該第三人請求清償者，即應認為已有同意」，惟本件僅係被上
        訴人將催繳單寄送地址予以變動而已，始終並非向訴外人葉鳳庭請求清償，
        自無該判例之適用。
三、綜上所述，被上訴人依據消費借貸之法律關係，請求上訴人給付三百四十四萬九
    千六百六十二元及自八十九年十月十日起至清償日止，按年息百分之八點五計算
    之利息，暨自八十九年十一月十一日起至清償日止，其逾期在六個月以內部分，
    按上開利率百分之十，其逾期超過六個月部分，按上開利率百分之二十計算之違
    約金，自屬應予准許。從而原審所為上訴人敗訴之判決，核無違誤。上訴論旨仍
    執前詞指摘原判決不當，求予廢棄改判，為無理由，應予駁回。
四、至兩造其餘之攻擊或防禦方法及未經援用之證據，經本院斟酌後，認為均不足以
    影響本判決之結果，自無逐一詳予論駁之必要，併此敘明。
五、據上論結，本件上訴為無理由，依民事訴訟法第四百四十九條第一項、第七十八
    條，判決如主文。
中      華      民      國    九十二    年      三      月      四      日
                                民事第十三庭
                                    審判長法  官  林  鄉  誠
                                          法  官  劉  清  景
                                          法  官  王  聖  惠
右正本係照原本作成。
上訴人如不服本判決，應於收受送達後二十日內向本院提出上訴書狀，其未表明上訴
理由者，應於提出上訴後二十日內向本院補提理由書狀（均須按他造當事人之人數附
繕本）上訴時應提出委任律師或具有律師資格之人之委任狀；委任有律師資格者，另
應附具律師資格證書及釋明委任人與受任人有民事訴訟法第四百六十六條之一第一項
但書或第二項（詳附註）所定關係之釋明文書影本。
中      華      民      國    九十二    年      三      月      五      日
                                          書記官  陳  樂  觀
附註：
民事訴訟法第四百六十六條之一（第一項、第二項）：
對於第二審判決上訴，上訴人應委任律師為訴訟代理人。但上訴人或其他法定代理人
具有律師資格者，不在此限。
上訴人之配偶、三親等內之血親、二親等內之姻親，或上訴人為法人、中央或地方機
關時，其所屬專任人員具有律師資格並經法院認為適當者，亦得為第三審訴訟代理人
。


司法院資訊處製作；財團法人民間司法改革基金會備份。
